臺灣臺北地方法院民事簡易判決
110年度北簡字第16485號
原      告  席偉哲  

            周虹玲  

            黃銘  

            楊宜三  


            李玄德  

共      同
訴訟代理人  吳玲齡  

被      告  宏盛建設股份有限公司


法定代理人  林新欽  
訴訟代理人  李孟璟  
            梁升銘  
上列當事人間請求返還不當得利事件，本院於中華民國110年11
月17日言詞辯論終結，判決如下：
    主      文
被告應分別給付原告附表實際發生土增稅欄所示之金額，及均自
民國一百一十年八月五日起至清償日止，按週年利率5%計算之利
息。
訴訟費用新臺幣伍仟元由被告負擔。
本判決得假執行。但被告以附表實際發生土增稅欄所示之金額為
原告預供擔保，得免為假執行。
    事實及理由
一、原告主張：原告因被告所投資興建坐落新北市淡水區新市段
    000地號土地（下稱系爭土地）之「宏盛新世界1」建案（下
    稱系爭建案）之買賣，與被告及原房地購買人，三方約定由
    原告概括承受原房地購買人與被告所簽訂之「房地預定買賣
    契約書」（下稱系爭買賣契約書）等一切書面約定，其中附
    於系爭買賣契約書後之「宏盛新世界房地預定買賣契約個別
    磋商條款」（下稱系爭個別磋商條款）第9條約定，被告僅
    負擔土地增值稅(下稱土增稅)至契約簽署年度為止，此約定
    依消費者保護法，已遭新北市政府裁處新臺幣（下同）10萬
    元罰鍰，嗣其不服該處分提起行政訴訟，亦經臺灣新北地方
    法院（下稱新北地院）以106年度簡字第134號行政訴訟判決
    駁回，因此系爭個別磋商條款第9條約定，應屬無效，是兩
    造間就系爭土地之土地增值稅負擔，應回歸適用系爭買賣契
    約書第24條第1款約定，土地增值稅應於系爭建案之使用執
    照核發日即民國105年8月15日後申報，並以使用執照核發之
    當年度即105年度公告現值申報移轉現值，由被告負擔，符
    合內政部公告之「預售屋買賣定型化契約應記載事項第22點
    規定，已使用執照核發日計算土增稅，核發日前之應由賣方
    負擔，則被告自應負擔102年12月起至105年8月15日止未繳
    納之土地增值稅，且系爭建案之其他購屋者曾對被告就此土
    地增值稅負擔之爭議，多次提起相關訴訟，均經法院判決被
    告敗訴在案，爰依不當得利之法律關係，請求被告將原告已
    繳納之土增稅返還予原告等語，為此提起本件訴訟等語，並
    聲明：㈠被告應分別給付原告附表實際發生土增稅欄所示之
    金額，及均自起訴狀繕本送達翌日起至清償日止，按週年利
    率5%計算之利息。㈡願供擔保，請准宣告假執行。
二、被告則以：本件當事人與另案判決之當事人並非同一，應無
    比附援引適用可能。又系爭個別磋商條款約定「…雙方同意
    以本約簽立日當年度政府公布之公告現值做為申報移轉現值
    …」，固與系爭買賣契約第24條第1項所載：「…土地增值稅
    應於使用執照核發後申報，並以使用執照核發日之當年度公
    告現值計算增值稅」不同，惟只需預售屋購買人知悉明瞭系
    爭個別磋商條款之意義及對其之利弊並予簽署同意，即屬有
    效，系爭個別磋商條款之簽署，係在原告知情狀況下所為，
    原告顯非智慮締約之一方，系爭個別磋商條款屬有效，至原
    告主張購買系爭房地之土地持分所繳納之土增稅分別為原告
    席偉哲69,185元、原告周虹玲78,652元、原告黃銘勲96,205
    元、原告楊宜三86,827元、原告李玄德79,695元，並均提出
    土地所有權狀及土地增值稅單為據，被告不爭執原告所提證
    物之形式真正，請鈞院依法判斷等語，資為抗辯，並聲明：
    ㈠原告之訴駁回。㈡如受不利之判決，願供擔保，請准宣告免
    為假執行。
三、原告主張因被告所投資興建坐落系爭土地之系爭建案之買賣
    ，與被告及附表所示原房地購買人，三方約定由原告概括承
    受原房地購買人與被告所簽訂之系爭買賣契約書等一切書面
    約定；系爭買賣契約書第24條第1款約定：「土地增值稅應
    於使用執照核發後申報，並以使用執照核發日之當年度公告
    現值計算增值稅，其逾三十日申報者，以提出申報日當期之
    公告現值計算增值稅，由乙方（即被告）負擔，但甲方（即
    原告）未依第十六條規定備妥申辦文件，其增加之增值稅，
    由甲方負擔。」；系爭買賣契約書末頁附有系爭個別磋商條
    款，其中第9條則約定：「第24條『稅費負擔之約定』第1款經
    雙方個別磋商後同意修改條款如下：雙方充分認知，本約買
    賣價金之議定，係以乙方（即被告）負擔土地增值稅至本約
    簽署年度為止。故雙方同意，以本約簽定日當年度政府公佈
    之公告現值作為申報移轉現值，並於申報期限前提出申報，
    其應繳納之土地增值稅由乙方負擔。如因可歸責於甲方（即
    原告）致乙方遲延辦理申報者，其增加之土地增值稅由甲方
    負擔」；被告已依系爭買賣契約書簽定年度之102年12月30
    日為立契日，按102年12月公告土地現值44,000元申報系爭
    土地之移轉現值；系爭建案經新北市政府工務局於105年8月
    15日核發使用執照等情，有系爭買賣契約書、系爭個別磋商
    條款、原告之土地所有權狀、土地增值稅繳款書、新北市政
    府工務局105淡使字第00351號使用執照可參（見本院1卷第1
    5至521、715-743頁），且為被告所不爭執（見本院2卷第7
    頁），堪認屬實。
四、本院得心證之理由：
　　原告主張系爭個別磋商條款第9條有關土地增值稅轉嫁之約
    定應屬無效，原告自得依系爭買賣契約書第24條第1款約定
    ，請求被告應負擔102年12月起至105年8月15日止未繳納之
    土地增值稅，並返還此段期間土地增值稅之不當得利等情，
    為被告所否認，並以前揭情詞置辯，故本件爭點厥為：㈠系
    爭個別磋商條款第9條有關土地增值稅轉嫁之約定是否有效
    ？兩造間就系爭土地之土地增值稅負擔應適用何約定？㈡原
    告得否依民法第179條規定，請求被告返還上開土地增？茲
    析述如下：
  ㈠系爭個別磋商條款第9條有關土地增值稅轉嫁之約定應屬無效
    ，兩造間就系爭土地之土地增值稅負擔應回歸適用系爭買賣
    契約書第24條第1款約定：
　⒈按定型化契約條款係指企業經營者為與多數消費者訂立同類
    契約之用，所提出預先擬定之契約條款，定型化契約係指以
    企業經營者提出之定型化契約條款作為契約內容之全部或一
    部而訂立之契約，而個別磋商條款則指契約當事人個別磋商
    而合意之契約條款，消保法第2條第7款、第8款定有明文，
    可知企業經營者固非不得與消費者合意訂立個別磋商條款，
    然個別磋商條款須經契約當事人個別磋商後合意而訂立。次
    按企業經營者與消費者訂立定型化契約前，應有30日以內之
    合理期間，供消費者審閱全部條款內容；違反第1項規定者
    ，其條款不構成契約之內容，但消費者得主張該條款仍構成
    契約之內容，同法第11條之1第1項、第3項有所明定。再按
    中央主管機關為預防消費糾紛，保護消費者權益，促進定型
    化契約之公平化，得選擇特定行業，擬訂其定型化契約應記
    載或不得記載事項，報請行政院核定後公告之，違反第1項
    公告之定型化契約，其定型化契約條款無效，同法第17條第
    1項、第4項亦有明文規定。
　⒉經查：
  ⑴系爭個別磋商條款為被告於締約前預先擬定，以手寫並大量
    複印方式製作影本附於系爭買賣契約書末頁，有原告所提出
    條款內容相同、書寫字跡經肉眼比對甚為相似之系爭個別磋
    商條款影本為證（見本院1卷第110-113、213-219、417-421
    、516-519頁)，足認系爭個別磋商條款係由被告手寫後大量
    複印製作，且與購買系爭建案之所有消費者均簽定相同內容
    之條款，顯不具個別性；而消費者僅得被動同意被告事先預
    立之系爭個別磋商條款內容，方能繼續締約，而不具有本於
    契約自由及平等之締約地位，主動與被告交涉、協商該條款
    內容之機會與能力。職是，難認被告有與消費者就系爭個別
    磋商條款之內容進行實際磋商、互相表示意思並達成合意之
    事實，足徵系爭個別磋商條款仍屬被告為大量化交易所預先
    統一擬定之定型化契約條款無訛。
  ⑵又土地增值稅係基於漲價歸公之原則，對於土地所有人就其
    持有土地自然漲價所得利益課徵之稅款，就預售屋之買賣而
    言，在建案之使用執照核發以前，消費者既未實際持有購得
    土地，而就其增加之價值實現收益，則於此時點前就該土地
    自然漲價所須繳納之土地增值稅，自應由企業經營者作為交
    易成本之一部予以負擔。基此，內政部為預防消費糾紛，保
    護消費者權益，促進定型化契約之公平化，依消保法第17條
    第1項公告「預售屋買賣定型化契約應記載及不得記載事項
    」，其中有關稅費負擔之約定，該應記載事項第22點第1款
    乃明定：「土地增值稅應於使用執照核發後申報，並以使用
    執照核發日之當年度公告現值計算增值稅，其逾30日申報者
    ，以提出申報日當期之公告現值計算增值稅，由賣方負擔，
    但買方未依第14點規定備妥申辦文件，其增加之增值稅，由
    買方負擔。」，本件系爭買賣契約書第24條第1款所約定之
    內容，經核與上開應記載事項第22點第1款規定相符；惟被
    告以系爭個別磋商條款第9條變更系爭買賣契約書第24條第1
    款約定，將自預售屋簽約時起至日後使用執照核發期間所生
    土地增值稅均轉嫁由消費者負擔，顯然違反前揭「預售屋買
    賣定型化契約應記載及不得記載事項」，且不利於消費者，
    依消保法第17條第4項規定，系爭個別磋商條款第9條自屬無
    效。
  ⑶從而，系爭個別磋商條款第9條約定既屬無效，有關兩造間就
    系爭土地之土地增值稅負擔，自應回歸適用系爭買賣契約書
    第24條第1款約定，是本件土地增值稅應於使用執照核發後
    始申報，並以使用執照核發日之當年度公告現值計算土地增
    值稅，且由被告負擔。
  ㈡原告得依民法第179條規定，請求被告返還土地增值稅之不當
    得利，其得請求之金額如附表實際發生土增稅欄所示：
　⒈按無法律上之原因而受利益，致他人受損害者，應返還其利
    益，雖有法律上之原因，而其後已不存在者，亦同，民法第
    179條定有明文。其判斷是否該當上揭不當得利之成立要件
    時，應以「權益歸屬說」為標準，亦即倘欠缺法律上原因而
    違反權益歸屬對象取得其利益者，即應對該對象成立不當得
    利（最高法院106年度台上字第823號判決意旨參照）。本件
    被告原應依系爭買賣契約書第24條第1款約定，就系爭土地
    所應課徵之土地增值稅，於使用執照核准日即105年8月15日
    以後申報，並以105年度公告現值申報移轉現值，負擔自簽
    約日起至使用執照核發日止期間所生之土地增值稅，然被告
    竟提前以系爭買賣契約書簽定年度之102年12月30日為立契
    日，並按102年12月之公告土地現值44,000元申報移轉現值
    ，轉嫁其間之土地增值稅差額由原告負擔，應認被告自斯時
    起即無法律上之原因，取得原應歸屬原告之免於負擔上述土
    地增值稅差額所生利益，並因此減少交易成本支出，可謂不
    當之權益變動已然於兩造間發生，原告主張被告應就上述土
    地增值稅之差額負不當得利之返還責任，自屬有據。
　⒉又系爭土地自102年12月至105年8月15日之期間，分別按當時
    公告現值每平方公尺44,000元、65,000元估算，本應課徵之
    土地增值稅為42,019,292元等情，業據新北市政府稅捐稽徵
    處淡水分處110年10月27日新北稅淡四字第1105527561號函
    覆在卷（見本院2卷第71頁），是原告自得各按於系爭土地
    之應有部分比例，計算上述期間所生之土地增值稅，請求被
    告給付上述期間所生土地增值稅差額之不當得利（計算式：
    42,019,292元×原告之應有部分，元以下四捨五入），其中
    原告席偉哲為73,114元(計算式：00000000×174/100000＝731
    14)、原告周虹玲為84,459元(計算式：00000000×201/10000
    0＝84459)、原告黃銘勲為111,771元(計算式：00000000×266
    /100000＝111771)、原告楊宜三為90,341元(計算式：000000
    00×215/100000＝90341)、原告李玄德為84,459元(計算式：0
    0000000×201/100000＝84459)，然本院仍應以原告聲明請求
    附表實際發生土增稅欄所示之金額而為判決，附此敘明。
　㈢末按遲延之債務，以支付金錢為標的者，債權人得請求依法
    定利率計算之遲延利息；應付利息之債務，其利率未經約定
    ，亦無法律可據者，週年利率為百分之五；給付無確定期限
    者，債務人於債權人得請求給付時，經其催告而未為給付，
    自受催告時起，負遲延責任。其經債權人起訴而送達訴狀，
    或依督促程序送達支付命令，或為其他相類之行為者，與催
    告有同一之效力，民法第233條第1項前段、第203條、第229
    條第2項分別有明文規定。本件原告之請求，核屬無確定期
    限之給付，自應經原告催告未為給付，被告始負遲延責任。
    準此，原告請求自起訴狀繕本送達翌日即110年8月5日（見
    本院2卷第17頁）起至清償日止，按週年利率5%計算之利息
    ，核無不合，併予准許。　
五、綜上所述，原告依不當得利之法律關係，請求被告分別給付
    原告如附表實際發生土增稅欄所示之金額，及均自起訴狀繕
    本送達翌日即110年8月5日起至清償日止，按週年利率5%計
    算之利息，為有理由，應予准許。
六、本件係就民事訴訟法第427條第1項訴訟適用簡易程序所為被
    告敗訴之判決，依同法第389條第1項第3款規定，應依職權
    宣告假執行，並依同法第392條第2項規定，依聲請宣告被告
    如預供擔保，得免為假執行。
七、本件事證已臻明確，兩造其餘主張陳述及舉證，經審酌與判
    決結果不生影響，爰不另一一論述，附此敘明。
八、訴訟費用負擔之依據：民事訴訟法第78條。本件訴訟費用額
    ，依後附計算書確定如主文第2項所示金額。
中　　華　　民　　國　　110 　年　　11　　月　　30　　日
                  臺北簡易庭    法　官  葉藍鸚
訴訟費用計算書
項　　    目               金　額（新臺幣）　　   備　註
第一審裁判費   　 　　     5,000元
合　　　　計　　　         5,000元
以上正本係照原本作成。
如不服本判決，應於判決送達後20日內向本庭提出上訴狀（須按
他造當事人之人數附繕本）。如委任律師提起上訴者，應一併繳
納上訴審裁判費。
中　　華　　民　　國　　110 　年　　11　　月　　30　　日
                                書記官  林錫欽
附表：
編號 原房地 購買人 原告 實際發生土增稅(新臺幣) 1 吳玲齡 席偉哲 69,185元 2 高振恩 周虹玲 78,652元 3 黃國棟 黃銘勲 96,205元 4 洪秋如 楊宜三 86,827元 5 呂麗華 李玄德 79,569元 合計   410,528元